【裁判字號】    99,訴,1441
【裁判日期】    990819
【裁判案由】    清償債務
【裁判全文】
臺灣臺北地方法院民事判決              99年度訴字第1441號
原      告  乙○○
被      告  掬水軒開發股份有限公司
法定代理人  甲○○
訴訟代理人  鍾永盛律師
            吳偉豪律師
上列當事人間請求清償債務事件，本院於民國99年8月5日言詞辯
論終結，判決如下：
    主  文
被告應給付原告新臺幣壹佰零捌萬元，及自民國九十九年四月二
十八日起至清償日止，按週年利率百分之五計算之利息。
訴訟費用由被告負擔。
    事實及理由
甲、程序部分
    按當事人得以合意定第一審管轄法院，但以關於由一定法律
    關係而生之訴訟者為限，民事訴訟法第24條第1項定有明文
    。本件兩造簽訂之掬水軒購物中心精品百貨專區預購契約書
    （下稱「系爭預購契約書」）第7條第8款，合意以本院為第
    一審管轄法院，本院就本件清償債務之訴自有管轄權，合先
    敘明。
乙、實體部分
一、原告起訴主張：原告民國98年3月17日及同年5月12日分別與
    被告簽訂「系爭預購契約書」二份（下稱「三月份預購契約
    書」、「五月份預購契約書」），約定由各以新台幣（下同
    ）50萬元承購掬水軒購物中心之精品百貨專區2 個單位，有
    效期間依次自98年2月16日起至104年2月16日止、98年4月23
    日起至104年 4月22日止，原告已支付被告100萬元。系爭二
    份預購契約書第6條第1點並明定合約每屆滿週年日1 個月前
    ，原告得請求被告以每單位預購價款1.08倍贖回。嗣原告於
    99 年2月11日以存證信函請求被告於函到30日內贖回，詎迄
    今未獲支付，爰依系爭預購契約書之法律關係，求為如判決
    主文第1項所示。
二、被告則以：前揭預購契約書有關贖回之約定，經檢察官以被
    告違反銀行法第29條第1項及第29條之1等規定提起公訴，應
    屬違反法律而不生效力。縱該約定有效，就98年3 月17日簽
    訂之「三月份預購契約書」，原告未依約於每屆滿週年日1
    個月前即99年1月15日前贖回，原告於99年2月11日以存證信
    函之送達作為贖回之意思表示通知，未符合契約約定，不得
    請求被告支付等語，資為置辯，並聲明：原告之訴駁回。
三、不爭執事項：
（一）原告於98年3月17日及同年5月12日分別與被告簽訂系爭「
      三月份預購契約書」及「五月份預購契約書」二份，約定
      由原告各以50萬元承購掬水軒購物中心之精品百貨專區二
      個單位，有效期間分別為自98年2月16日起至104年2月16
      日止、98年4月23日起至104年4月22日止，原告已支付被
      告100萬元。
（二）依系爭二份預購契約書第6條第1點約定，合約每屆滿週年
      日1個月前，甲方（即原告）得請求乙方（即被告）以每
      單位預購價款1.08倍贖回。
（三）原告於99年2月11日以臺北吳興郵局存證號碼000195號存
      證信函通知被告，於函到起30日內，以每單位預購價款
      1.08倍贖回。
（四）被告因訂立系爭預購契約書向不特定民眾募資、且約定得
      以1.08倍申請贖回預購金之約定，經臺灣臺北地方法院檢
      察署檢察官於98年8月27日以97年度偵字第17929號、97年
      度偵字第18143號及98年度偵字第2389號，認定被告公司
      之負責人甲○○違反銀行法第29條第1項及第29條之1等規
      定，提起公訴在案。
四、兩造爭執之事項：
    原告依據系爭二份預購契約書第6條第1點約定，主張其得請
    求被告贖回承購標的共計108萬元等語，為被告所否認，並
    以前開情詞置辯。是以本案爭點厥為：
（一）系爭二份預購契約書第6條第1點約定，是否因違反銀行法
      第29條及第29條之1等規定，不生效力？
（二）原告請求被告贖回98年3月17日簽訂之「三月份預購契約
      書」承購標的，是否符合系爭預購契約書第6條第1點之期
      限約定？茲分述如下。
五、得心證之理由：
（一）系爭預購契約書第6條第1點約定，是否因違反銀行法第29
      條及第29條之1等規定，不生效力？
    1.按除法律另有規定者外，非銀行不得經營收受存款、受託
      經理信託資金、公眾財產或辦理國內外匯兌業務。以借款
      、收受投資、使加入為股東或其他名義，向多數人或不特
      定之人收受款項或吸收資金，而約定或給付與本金顯不相
      當之紅利、利息、股息或其他報酬者，以收受存款論，銀
      行法第29 條第1項及第29條之1定有明文。非銀行之法人
      如違反銀行法第29條及第29條之1規定，以收受投資為名
      義向多數人收受款項，而約定與本金顯不相當之紅利、利
      息、股息或其他報酬者，僅法人之行為負責人應負銀行法
      第125條第1項所定之刑事責任，非謂其所為之法律行為概
      為無效，是銀行法第29 條及第29條之1對於非銀行經營收
      受存款業務之限制，乃取締規定，非效力規定（93年台上
      字第2107號判決參照）。此觀諸銀行法第29條第2項規定
      ，非銀行之法人違法經營收受存款業務，其負責人對有關
      債務，應負連帶清償責任亦明。
    2.經查，本件系爭預購契約書，係因被告欲投資興建購物中
      心，並規劃精品百貨專區，將一坪面積作為預購單位，提
      供消費者購買，在購物中心啟用前，允許購買者於每屆滿
      週年一個月前，得以每單位預購價款1.08倍請求贖回。而
      於購物中心啟用後，則每年固定發放8％之營業淨利租金
      收入。此種預購契約所規定之權利義務關係，本屬私法自
      治之範疇，自不因被告於籌集資金之行為或系爭預購契約
      書之贖回相關規定，有違犯銀行法相關法條之虞，而導致
      系爭預購契約書整體全部不生私法上效力。是以，被告抗
      辯系爭預購契約書第6條第1點原告得以1.08倍贖回之約定
      ，經檢察官以違法銀行法第29條第1項及第29條之1等規定
      提起公訴，應不生效力云云，委不足採。
（二）原告請求被告贖回98年3月17日簽訂之「三月份預購契約
      書」承購標的，是否符合系爭預購契約書第6條第1點之期
      限約定？
    1.原告請求被告贖回98年5月12日之「五月份預購契約書」
      承購標的，符合系爭契約第6條第1點之期限規定，為原告
      所不爭執，已如前述。至原告請求被告贖回98年3月17日
      之「三月份預購契約書」承購標的，是否符合同條約定，
      即應於每屆滿週年日1個月前贖回，兩造各執一詞。按解
      釋契約，應於文義上及論理上詳為推求，以探求當事人立
      約時之真意，並通觀契約全文，斟酌訂立契約當時及過去
      之事實、交易上之習慣等其他一切證據資料，本於經驗法
      則及誠信原則，從契約之主要目的及經濟價值作全盤之觀
      察，以為其判斷之基礎，不能徒拘泥字面或截取書據中一
      二語，任意推解致失其真意（最高法院96年度台上字第
      2631 號判決意旨參照）。依兩造所定98年3月17日之「三
      月份預購契約書」第2條及第6條第1點約定，原告支付預
      購費用，向被告承買預計興建之掬水軒購物中心精品百貨
      專區，於購物中心啟用前，如原告於每屆滿週年日1個月
      前向被告申請，被告應依預購價款1.08倍贖回。管窺被告
      訂立契約之真意，應係以其向原告預先收取之費用，作為
      其投資興建購物中心之用，如購物中心完工啟用前，原告
      任意請求被告贖回，將有導致被告資金週轉困難之虞，是
      故乃與原告特別約定，原告應於系爭契約屆滿週年，始得
      請求贖回，並應酌留1個月之期間，以利被告預為準備，
      至臻明確。
    2.次查，原告於99年2月11日請求被告於30日內贖回，有臺
      北吳興郵局存證號碼000195號存證信函在卷可稽，此距98
      年3月17日訂立「三月份預購契約書」或契約有效起始日
      98年2月16日，固均未屆滿週年，惟迄至99年4月22日原告
      向本院聲請核發支付命令，並於99年4月28日送達被告時
      ，已屆滿週年，且早逾1個月之期間，足供被告預作準備
      贖回，應認不悖系爭契約之原旨。況查該條款設立之意旨
      ，除前揭所言係為被告預作準備之外，應係在規範原告不
      得於一週年期限屆滿前任意請求贖回，然既經申請，依預
      購契約書第6條第1點規定，該合約效力即告終止，被告反
      而應遵守30日內將贖回金額交付原告之義務，換言之，該
      條款係賦予原告（即購買人）終止權之行使要件，而非拘
      泥文詞，視為被告得以購買人是否遵期通知而限制購買人
      行使終止權之事由，亦即被告抗辯原告就「三月份預購契
      約書」未於每屆滿週年日1個月前即99年1月15日前請求被
      告贖回，即不得請求云云，顯無足取。
六、綜上所述，原告依系爭二份預購契約書第6條第1點約定請求
    被告給付108萬元，及自支付命令繕本送達翌日起即99年4月
    28日起至清償日止，按週年利率5%計算之利息，為有理由，
    應予准許。
七、本件事證已臻明確，兩造其餘主張及攻擊防禦方法所併援用
    之證據，經本院逐一斟酌後，認均不足以影響本判決之結果
    ，自無贅述必要，附此敘明。
八、訴訟費用負擔之依據：民事訴訟法第78條。
中    華    民    國    99    年    8     月    19    日
                  民事第六庭    法  官  張瑜鳳
以上正本係照原本作成
如對本判決上訴，須於判決送達後20日內向本院提出上訴狀。如
委任律師提起上訴者，應一併繳納上訴審裁判費。
中    華    民    國    99    年    8     月    19    日
                                書記官  林鈞婷

司法院資訊處製作；財團法人民間司法改革基金會備份。
